臺灣臺中地方法院民事判決　　　　　　　96年度簡上字第59號
上　訴　人　丁○○○
被上訴人　　金龍計程車客運服務股份有限公司
法定代理人　甲○○
訴訟代理人　戊○○
被上訴人　　乙○○
上列當事人間請求損害賠償事件，上訴人對於民國95年12月8日
本院臺中簡易庭95年度中簡字第4522號第一審判決提起上訴，本
院合議庭於民國96年8月10日言詞辯論終結，判決如下：
    主      文
上訴駁回。
第二審訴訟費用新臺幣壹仟伍佰元由上訴人負擔。
    事實及理由
壹、程序事項：
    被上訴人乙○○經合法通知，未於言詞辯論期日到場，核無
    民事訴訟法第386條各款所列情形，爰依上訴人之聲請，由
    其一造辯論而為判決。
貳、兩造爭執要旨：
  一、上訴人（即第一審之原告）部分：
    (一)於原審起訴主張：上訴人所有車牌號碼OL-3655號自用
        小客車（國瑞TOYOTA廠牌、1990年出廠、1587cc），因
        停放在路邊時，遭人碰撞毀損。因上訴人之子鄒昌賢係
        以駕駛計程車為業，營業車輛均在被上訴人金龍計程車
        客運服務股份有限公司（以下簡稱金龍公司）所開設之
        修配廠保養修理，上訴人之子鄒昌賢乃於民國（下同）
        90年12月間，以電話通知金龍公司修配廠修理該自用小
        客車。嗣丙○○（原審共同被告，上訴人提起本件上訴
        後，撤回對丙○○之上訴）及被上訴人乙○○即出面表
        示其等為金龍公司之修配廠師傅，上訴人遂於90年12月
        17日將該自用小客車交由丙○○、乙○○處理。翌日，
        丙○○、乙○○開立蓋有金龍公司發票章之估價單新臺
        幣（下同）50,000元交予上訴人，經議價後，雙方同意
        以30,000元修理，上訴人並於91年農曆過年時、91年7
        月間、同年10月26日分別給付丙○○5,000元、10,000
        元及15,000元之修理費，惟上訴人向丙○○等人表示，
        因其至92年暑假期間結束，始有錢取回牌照，該車如修
        理好，則需暫放在修配廠，丙○○等人並承諾上訴人之
        請求。詎屆約定之交車期限，丙○○、乙○○即已不知
        去向，上訴人於92年2月至前述修配廠，亦不見該自用
        小客車。上訴人乃向臺灣臺中地方法院檢察署告訴丙○○、乙○○涉犯業務侵占罪嫌，經該署檢察官提起公訴
        後，由臺灣臺中地方法院判處丙○○有期徒刑八月確定
        。金龍公司既然開立蓋有其公司發票之印章，自為本件
        汽車修理約定之當事人，而丙○○、乙○○應為其受僱
        人或合夥人。故彼等三人自應對上訴人負侵權行為之連
        帶損害賠償責任。又上訴人之該自用小客車經丙○○以
        100,000元賣出，而連同上訴人支付30,000元之修理費
        ，上訴人共損失130,000元。爰依民法侵權行為、合夥
        、不當得利等法律關係，請求金龍公司、丙○○及乙○○應連帶給付130,000元，及自起訴狀繕本送達之翌日
        （即95年11月11日）起至清償日止按年息百分之五計算
        之利息，並聲明願供擔保請求宣告假執行。
    (二)而原審判命丙○○應給付上訴人60,000元，及自起訴狀
        繕本送達之翌日即95年11月11日起至清償日止按年息百
        分之五計算之利息，並宣告得假執行。上訴人其餘逾此
        部分之請求，則予駁回（按上訴人就請求金額130,000
        元其中70,000元受敗訴部分，未據其提起上訴或附帶上
        訴）。
    (三)於本院則聲明：(1)原判決不利上訴人部分廢棄；(2)上開
        廢棄部分，被上訴人金龍公司及乙○○應與丙○○連帶
        給付上訴人60,000元，及自95年11月11日起至清償日止
        按年息百分之5計算之利息；(3)願供擔保，請准宣告假
        執行。而其陳述除與原判決所載相同者玆予引用外，補
        稱:
        1.丙○○既辯稱：伊與乙○○不是金龍公司之員工，伊
          等只是曾經向金龍公司承租鍍金和烤漆的場地，及金
          龍公司謂丙○○、乙○○並非伊公司之員工，其二人
          係「合夥」經營修配廠，由乙○○出名向伊公司承租
          廠地，且原審也認為「被告丙○○並於本院刑事庭審
          理時供陳，其與被告乙○○共同合夥經營鈑金及烤漆
          業務，並於90年12月12日，由被告乙○○出面向訴外
          人甲○○承租其所經營，位於金龍修配廠旁之地點作
          為修配廠，嗣乙○○因負債跑路，由其繼續經營2至3
          月後，亦結束該處之營業等情之事實，則丙○○與曾
          龍宏應為合夥人，且曾一同出面與上訴人訂立自用小
          客車維修契約無誤。依兩造間之維修契約，丙○○與
          乙○○即對上訴人負修理並返還該自用小客車之義務
          。姑不論乙○○事後是否因欠債跑路而先行離去修配
          廠，但系爭自用小客車事後既被丙○○出售，即難謂
          不是合夥（團體）因違約所生之損害賠償債務。黃尚
          良與乙○○之合夥財產既不足清償對上訴人之損害，
          依民法第68l、690條規定，丙○○及乙○○仍應就合
          夥債務負連帶之責。原審徒以：依民法合夥編之規定
          ，並無規範合夥人間應對他方合夥人個人之侵權行為
          負連帶賠償責任，而謂乙○○無庸負賠償責任，自未
          妥適。
        2.又丙○○與金龍公司固均否認彼此間有何僱傭、代理
          等關係云云。然查，上訴人之子鄒昌賢打電話到金龍
          公司叫公司派人修理該自用小客車，事後丙○○及曾
          龍宏即出面表示其為金龍公司之修配廠師傅，並開立
          蓋有金龍公司西屯廠「統一發票專用章」之估價單，
          足顯示其訂約取車之外觀行為經金龍公司授權。且黃
          尚良等人亦均不否認鈑金和烤漆的場地是金龍公司所
          提供及上訴人之自用小客車在該處維修及置放之事實
          ，而上訴人事後與金龍公司協調時，金龍公司負責人
          甲○○亦不曾否認丙○○及乙○○為其員工。故金龍
          公司在無其他足以區別辨識丙○○及乙○○是自行經
          營修理業務之外觀下，其出具蓋有金龍公司西屯廠「
          統一發票專用章」之估價單，並提供公司場地予黃尚
          良、乙○○使用，自足以構成表見代理而應負授權之
          責，或會引發丙○○及乙○○為金龍公司員工之聯想
          ，而應對其二人之行為負責。否則任何公司只要隨口
          否認有關人員對外代表公司之行為，將如何保障社會
          大眾呢？原審在丙○○及乙○○未提出任何支付租金
          之證明及金龍公司未提出任何發票章被盜用之證明下
          ，竟然會相信丙○○及乙○○臨訟造假之租賃契約書
          及以每月18,000元之代價向金龍公司承租及發票章被
          盜用，彼等三人間無僱傭、合夥或表見代理關係之說
          詞，實難令人信服。故上訴人主張金龍公司應負民法
          第169條表見代理責任或應對其受僱人之侵權行為連
          帶負賠償責任，自屬有據。
  二、被上訴人金龍公司（即第一審之被告）部分：
    (一)於原審抗辯：丙○○、乙○○並非金龍公司之員工，其
        二人係合夥經營修配廠，由乙○○出名向金龍公司承租
        廠地，其與丙○○、乙○○間僅有租賃關係，並無僱傭
        關係存在；又金龍公司僅一計程車客運服務公司，上訴
        人所提出之估價單上所蓋公司印章，是丙○○或乙○○
        擅自使用，其等間亦無代理或表見代理關係。又上訴人
        之系爭自用小客車並非在金龍公司之修配廠修理，估價
        單上蓋用之公司印章，可能是乙○○拿估價單來金龍公
        司比價所蓋，事後這車子沒有來金龍公司做，如果是金
        龍公司做的，金龍公司會開立自己的估價單，還會開發
        票。且依上訴人提出之臺灣臺中地方法院刑事判決，係
        認定上訴人之該自用小客車是遭丙○○侵占，與金龍公
        司並無關係等語。
    (二)於本院聲明：(1)上訴駁回；(2)第二審訴訟費用由上訴人
        負擔。而其陳述除與原判決所載相同者玆予引用外，補
        稱：只有給上訴人估價單，廠房外包給丙○○、乙○○
        ，應該與金龍公司都無關等語。
  三、被上訴人乙○○（即第一審之被告）於本院抗辯：
    (一)其向甲○○租廠房，但一個月後就再不租，之後是丙○○承租。起初確實是與丙○○合夥經營，由其出面向甲○○租廠房，有給付租金給甲○○，是甲○○叫他太太
        來拿租金，大概是10幾萬元，包括押租金及另外租空地
        的錢。租廠房期間都是由丙○○在做，其會做烤漆部分
        ，因有欠債務，所以不敢在一個地方待太久。確實因躲
        避負債與丙○○拆夥，91年初農曆過年前就已經離開修
        車廠。
    (二)未曾看過該蓋有金龍公司發票章的估價單，亦未與丙○○一起將上訴人的車子牽回來修理，且未去上訴人家裡
        收錢。
參、得心證之理由：
  一、上訴人主張將系爭自用小客車委託丙○○修復而遭丙○○
      侵占之事實，業經本院94年度易字第2516號刑事判決及臺
      灣高等法院臺中分院95年度上易字第748號刑事判決認定
      明確。而本院94年度易字第2516號刑事判決對該事實過程
      之認定如下：「丙○○與乙○○於民國90年12月12日，由
      乙○○出面向甲○○承租其所經營址設台中市○○區○○
      路1段79號金龍修配廠旁之地點作為修配廠，以合夥經營
      汽車鈑金及烤漆業務。而丁○○○因其所有未懸掛車牌，
      原車牌號碼為QL-3655號自小客車（TOYOTA廠牌，型式為
      可樂娜，惟其牌照因逾期未受檢而遭註銷，嗣因使用註銷
      之牌照行駛，而遭警察當場暫代保管其車牌），放置在路
      旁遭人撞擊而車身受損，且無法啟動，丁○○○之子鄒昌
      賢即委託丙○○將上開自小客車修復至可發動引擎之狀態
      ，丙○○乃於90年12月17日連絡拖吊車，並與乙○○一同
      至鄧昌賢位在台中縣龍井鄉○○街143巷29號住處，將上
      開自小客車拖吊至其所經營之修配廠修復。丙○○經評估
      鈑金烤漆之費用，並與鄧昌賢商議後，雙方議定鈑金及烤
      漆之修理費用為30,000元，丙○○並應允將該自小客車修
      復至可發動引擎之狀態。嗣丁○○○及鄒昌賢分別於91年
      農曆過年時、91年7月間，各給付丙○○及乙○○5,000元
      、10,000元，待91年10月26日，丙○○通知鄧昌賢該車之
      烤漆及鈑金業已完成，鄧昌賢乃通知其家人交付鈑金及烤
      漆之尾款15,000元予丙○○；又因鄧昌賢及鄧吳碧珍並無
      停車位可供放置上開自小客車，丙○○乃允諾可將該自小
      客車暫置於其修配廠，直到鄧昌賢於92年暑假驗車重新取
      得牌照完畢後，再將該自小客車取回。其間乙○○因躲避
      負債，而與丙○○拆夥，而丙○○因無修復該自小客車引
      擎之技術，乃將該自小客車推至關琨義所經營位在台中市
      西屯區○○路○段251之4號之銘得修配廠，委託與其有親
      戚關係而在該修配場擔任引擎技工之師傅曾源成修理。嗣
      丙○○於92年2月間結束上開修配廠之營業，至雲林縣斗
      六市工作，而曾源成嗣後無法修復上開自小客車，乃聯繫
      已在雲林縣斗六市工作之丙○○，請其將該車取回。丙○○乃委託不詳拖吊業者至銘得修配廠將上開自小客車拖吊
      至不詳地點後，即基於為自己不法所有之意圖，將丁○○○交其保管中之自小客車侵占入己，遷移不知去向。嗣因
      丁○○○於92年2月間至丙○○原經營之修配廠之所在地
      ，欲查看其所有自小客車修復情況，發現丙○○之修配廠
      已結束營業，又無法連絡到丙○○，且其所有之自小客車
      已不知去向，始查悉上情。」（該刑事判決之「犯罪事實
      」欄參照）。茲因該刑事判決所認定之犯罪事實，即是本
      件訴訟之紛爭事實，而由於該刑事案件歷經偵查及審判程
      序後已告確定，其傳訊相關當事人並調閱相關資料後所認
      定之犯罪事實，自足堪作為認定本件紛爭事實之依據。準
      此，本院確認相關事實如下：
      1.丙○○與乙○○於90年12月12日，由乙○○出面向甲○○承租其所經營金龍修配廠旁之空地作為修配廠，以合
        夥經營汽車鈑金及烤漆業務，而此亦有房屋租賃契約書
        在卷可憑。
      2.丁○○○所有之系爭自用小客車，因放置在路旁遭人撞
        擊而車身受損，且無法啟動，丁○○○之子鄒昌賢即委
        託丙○○將該自用小客車修復至可發動引擎之狀態，丙○○乃於90年12月17日連絡拖吊車，並與乙○○一同至
        鄧昌賢位在台中縣龍井鄉○○街143巷29號住處，將該
        自用小客車拖吊至其所經營之修配廠修復。丙○○經評
        估鈑金烤漆費用，並與鄧昌賢商議後，雙方議定鈑金及
        烤漆之修理費用為30,000元，丙○○並應允將該自用小
        客車修復至可發動引擎之狀態。嗣丁○○○及鄒昌賢分
        別於91年農曆過年時及91年7月間，各給付丙○○及乙○○5,000元、10,000元，待91年10月26日，丙○○通
        知鄧昌賢該車之烤漆及鈑金業已完成，鄧昌賢通知其家
        人交付鈑金及烤漆尾款15,000元予丙○○。而此事實與
        原告主張者大致相同，且為丙○○所肯認。亦即，丙○○收受上訴人交付之30,000後，確實有完成雙方議定之
        烤漆及鈑金部分，僅額外應允將該自用小客車修復至可
        發動引擎狀態之部分，因自身能力不足而未完成。
      3.鄧昌賢及鄧吳碧珍因無停車位可供放置上開自用小客車，
        丙○○乃允諾可將該自用小客車暫置於其修配廠，直到
        鄧昌賢於92年暑假驗車重新取得牌照完畢後，再將該自
        用小客車取回，而此與原告主張之事實大致相同。
      4.該自用小客車暫置丙○○之修配廠保管期間，乙○○因
        躲避負債，而與丙○○拆夥。亦即，丙○○嗣後侵占該
        自用小客車時，乙○○與丙○○已無合夥關係。
      5.丙○○因無修復該自用小客車引擎之技術，乃將該自用
        小客車推至關琨義所經營之銘得修配廠，委託在該修配
        場擔任引擎技工之曾源成修理。嗣丙○○於92年2月間
        結束上開修配廠之營業，至雲林縣斗六市工作，而曾源
        成嗣後無法修復上開自用小客車，乃聯繫已在雲林縣斗
        六市工作之丙○○，請其將該車取回。丙○○即委託不
        詳拖吊業者至銘得修配廠將該自用小客車拖吊至不詳地
        點後，即基於為自己不法所有之意圖，將丁○○○交其
        保管中之該自用小客車侵占入己，遷移不知去向。茲丙○○因該業務侵占犯行，業經判處有期徒刑八月確定，
        而上訴人於本件糾紛事實中所受之損害，應僅為委託丙○○保管之自用小客車遭丙○○侵占乙事而已。至於上
        訴人交付之修車費30,000元部分，丙○○已依約完成烤
        漆及鈑金，該修車費已內化於自用小客車修復後所增益
        之使用或交換價值上，丙○○嗣後雖侵占該已修護烤漆
        及鈑金之自用小客車，但就修車費30,000元部分，因其
        性質為承攬報酬，且丙○○已完成工作，僅因雙方同意
        將該自用小客車暫置於丙○○之修配廠而未交付，則丙○○嗣後侵占自用小客車行為，並不致於使該30,000元
        失其受領原因而構成不當得利。
  二、據上所述，上訴人依該紛爭事實所得主張之權利，應為系
      爭自用小客車遭丙○○侵占所生之損害賠償。而本院審酌
      與系爭自用小客車相同廠牌、型式、排氣量、出廠年份西
      元1995、1994年份之自用小客車，當時在中古車市值分別
      約為60,000元、50,000元（參見權威車訊，2006年7月，
      227 期），依此推估上訴人所有該出廠年份西元1990年之
      自用小客車，其在市場交易價值將未逾30,000元，惟參酌
      丙○○於侵占前已花費近30,000元成本修護該自用小客車
      ，但該自用小客車仍有引擎無法發動之瑕疵，且已被註銷
      牌照，故從寬認定該自用小客車尚有60,000元之交易價值
      ，而此即為上訴人得向丙○○請求損害賠償之數額。
  三、茲本件應再審究者，為被上訴人金龍公司及乙○○應否與
      丙○○就上訴人所受損害連帶負賠償責任？說明如下：
    (一)金龍公司於原審否認丙○○、乙○○為其員工（參見原
        審卷第65頁民事答辯準備狀），丙○○亦在庭陳述其與
        乙○○均非金龍公司之員工，只是曾向金龍公司租鈑金
        及烤漆場地（參見原審卷75頁言詞辯論筆錄）。而本院
        依上訴人之聲請查詢丙○○及乙○○之勞工保險資料，
        並無以金龍公司為投保單位而為丙○○、乙○○加入勞
        工保險之情形，此有被保險人投保資料查詢表2紙在卷
        可參；再參以丙○○與乙○○合夥之初，由乙○○出面
        以每月18,000元向甲○○承租其所經營之金龍修配廠旁
        之地點作為修配廠等情，足堪認為丙○○並非金龍公司
        之受僱人。從而金龍公司對丙○○侵占系爭自用小客車
        行為，自無庸依民法第188條第1項規定與丙○○連帶負
        損害賠償責任。至於上訴人以丙○○交付之估價單上蓋
        有金龍公司西屯廠統一發票專用章因而主張金龍公司應
        負表見代理責任乙節，茲按「表見代理云者，即代理人
        雖無代理權而因有可信其有代理權之正當理由，遂由法
        律課以授權人責任之謂，而代理僅限於意思表示範圍以
        內，不得為意思表示以外之行為，故不法行為及事實行
        為不僅不得成立代理，且亦不得成立表見代理。」最高
        法院55年台上字第1054號判例可資參照。亦即，表見代
        理僅適用於法律行為，而侵權行為係不法行為，並無表
        見代理可言。丙○○於修護系爭自用小客車之烤漆及鈑
        金後，因個人因素侵占該自用小客車，此屬不法行為，
        並無表見代理適用之餘地。從而上訴人主張金龍公司應
        依表見代理規定負授權人責任，於法自有未合。
    (二)乙○○雖然曾與丙○○合夥經營汽車鈑金及烤漆業務，
        但該自用小客車暫置修配廠保管期間，乙○○即因躲避
        負債而與丙○○拆夥，丙○○嗣後侵占該自用小客車時
        ，乙○○與丙○○已無合夥關係，已如前述。由此可知
        ，乙○○並未與丙○○共同侵占系爭自用小客車，自無
        民法第185條第1項所定共同侵權行為人連帶負損害賠償
        責任適用之餘地。又丙○○侵占該自用小客車時，乙○○與丙○○已無合夥關係，丙○○於拆夥（即民法所稱
        之「退夥」）後之侵占車輛行為，自非屬合夥債務；且
        依其性質而言，亦無可能成立合夥債務，從而乙○○亦
        無須依民法第681規定連帶負其責任。
  四、綜上所述，上訴人請求被上訴人金龍公司、乙○○應與丙○○連帶給付上訴人60,000元，及自95年11月11日起至清
      償日止按年息百分之五計算之遲延利息，為無理由，應予
      駁回。原審就此部分為上訴人敗訴之判決，核無不合。上
      訴意旨指摘原判決不當，聲明廢棄改判，為無理由，應予
      駁回。另上訴人聲明願供擔保請准宣告假執行部分，因本
      件訴訟經本院判決後即告確定，上訴人此項聲明，核無必
      要，附予敘明。
肆、結論：本件上訴為無理由，依民事訴訟法第436條之1第3項
    、第463條、第449條第1項、第385條第1項前段、第78條，
    判決如主文。
中　　華　　民　　國　　96　　年　　8 　　月　　24　　日
                  民事第三庭  審判長法  官  許秀芬
                                    法  官  謝慧敏
                                    法  官  游文科
正本證明與原本無異。
本判決不得上訴。
中　　華　　民　　國　　96　　年　　8 　　月　　24　　日
                                    書記官
